【裁判字號】    98,上易,686
【裁判日期】    980930
【裁判案由】    妨害名譽
【裁判全文】
臺灣高等法院高雄分院刑事判決         98年度上易字第686號
上  訴  人  臺灣高雄地方法院檢察署檢察官
被      告  甲○○
上列上訴人因被告妨害名譽案件，不服臺灣高雄地方法院97年度
易字第1368號中華民國98年5 月22日第一審判決（起訴案號：臺
灣高雄地方法院檢察署97年度偵字第12472 號），提起上訴，本
院判決如下：
    主  文
上訴駁回。
    理  由
一、公訴意旨略以：甲○○明知其將訴訟文書親自遞交予法院收
    狀櫃檯後，依循作業流程，將致法院內部特定之多數人共見
    該文書內容，竟仍基於公然侮辱之犯意，於民國96年10月12
    日下午2 時37分許，在高雄縣鳳山市○○路○段96號「臺灣
    高雄地方法院鳳山簡易庭」櫃檯，將載有指述告訴人何悅芳
    「司法敗類」、「當啥小法官」、「畜牲」及「養鼠為患」
    等侮辱性文字之聲請狀，交由收狀櫃檯人員並循法院內部作
    業流程轉遞至告訴人。案經告訴人訴由臺灣高雄地方法院檢
    察署偵查後起訴，因認被告甲○○涉犯刑法第309 條第1 項
    公然侮辱罪嫌。
二、證據能部分：
    按被告以外之人於審判外之陳述，雖不符刑事訴訟法第159
    條之1 至第159 條之4 之規定，而經當事人於審判程序同意
    作為證據，法院審酌該言詞陳述或書面陳述作成時之情況，
    認為適當者，亦得為證據；當事人、代理人或辯護人於法院
    調查證據時，知有刑事訴訟法第159 條第1 項不得為證據之
    情形，而未於言詞辯論終結前聲明異議者，視為有前項之同
    意，刑事訴訟法第159 條之5 定有明文。本件被告甲○○經
    本院合法傳喚未到庭，惟下列所引用之證據，於原審法院審
    理依法定程序踐行調查證據時，公訴人、被告及辯護人均不
    爭執各該證據之證據能力，且迄至本院言詞辯論終結前，未
    就上開證據之證據能力聲明異議，本院審酌並無依法應排除
    其證據能力之情形，而依上開證據之形式及取得之過程亦無
    任何瑕疵，復與待證事實具有關連性，認為適當，揆諸前揭
    規定，認上開證據俱有證據能力，均得為本案之證據，合先
    敘明。
三、按檢察官就被告犯罪事實，應負舉證責任，並指出證明之方
    法；犯罪事實應依證據認定之，無證據不得認定犯罪事實；
    不能證明被告犯罪者，應諭知無罪之判決，刑事訴訟法第16
    1 條第1 項、第154 條第2 項、第301 條第1 項分別定有明
    文。又事實之認定，應憑證據，如未能發現相當證據，或證
    據不足以證明，自不能以推測或擬制之方法，為裁判之基礎
    。且認定不利於被告之事實，須依積極證據，苟積極證據不
    足為不利於被告事實之認定時，即應為有利於被告之認定，
    更不必有何有利之證據；刑事訴訟法上所謂認定犯罪事實之
    積極證據，係指適合於被告犯罪事實之認定之積極證據而言
    ，雖不以直接證據為限，間接證據亦包括在內，然而無論直
    接或間接證據，其為訴訟上之證明，須於通常一般之人均不
    致有所懷疑，而得確信其為真實之程度者，始得據為有罪之
    認定（最高法院30年上字第816 號、29年上字第3105號、40
    年臺上字第86號、76年臺上字第4986號判例意旨可資參照）
    。
四、公訴人認被告涉犯前開妨害名譽犯行，無非以被告甲○○自
    承所撰寫上開書狀內有「司法敗類」、「當啥小法官」、「
    畜牲」及「養鼠為患」等文字之記載、遞交原審法院鳳山簡
    易庭收狀櫃檯人員收受之陳述，及該聲請狀為其依據。被告
    甲○○經本院傳喚未到庭，惟其於原審法院時固坦承上開聲
    請狀為其所撰寫，且其中所載之「司法敗類」、「惡官」乃
    指告訴人而言，惟堅決否認有何妨害名譽之犯行，辯稱：伊
    指告訴人為「司法敗類」、「惡官」僅根據事實陳述，至聲
    請狀上所載之「當啥小法官」、「畜牲」及「養鼠為患」之
    文字並未指明係針對告訴人，此部分係原偵查檢察官陳建州
    自行加諸於告訴人身上而入罪於伊，伊與告訴人沒有恩怨，
    沒必要侮辱告訴人；伊遞送書狀的時間超過6 年，故伊知道
    法院收狀人員收受狀紙，蓋了章後，都是放在分送各股之櫃
    內，再由送狀人員依股別直接送交法官，沒有經過第三人等
    語。辯護人辯護意旨則以：上開聲請狀固載有辱罵之文字，
    惟並未指名道姓，縱有旁人看見，亦無法知悉被告辱罵之對
    象；法院之收狀人員收狀後即直接按股別分送，並不會詳閱
    內容，且被告遞交上開聲請狀目的在於將之送至特定人即告
    訴人手上，並無散布該聲請狀之犯意等語，為被告甲○○辯
    護。
五、經查：
  (一)被告甲○○於96年10月12日下午2 時37分許，在位於高雄縣
    鳳山市○○路○段96號原審法院鳳山簡易庭櫃檯遞交其所撰
    寫之載明案號96年度鳳小字第2446號品股之聲請狀，由櫃檯
    人員收受，該聲請狀上並載有「司法敗類」、「當啥小法官
    」、「畜牲」及「養鼠為患」等文字之事實，為被告甲○○
    於原審審理時所不否認，復有該聲請狀1 份在卷可稽（見他
    字第8506號卷第1 頁）。又該聲請狀第3 點載述之文字略為
    ：「... 本案之官為何不遵行法律命令為強制協調之規定。
    為何不讓甲○○依法為民法第148 條為之辯論？為何對殘障
    者拍桌怒罵？... 本案之官呼叫法警強制將坐在輪椅上的甲
    ○○飛快推架出法庭，無視人權，欺凌殘障的司法敗類，當
    啥小法官？」等語，第5 點記載為：「看了許多原本是畜牲
    者，一但當官自以為是神是仙，忘記了原本是畜牲，專門欺
    負弱勢的人類，納稅人真是養鼠為患」等語，復於聲請狀左
    下角以紅字書寫「此女當官，目空一切」等語，有該聲請狀
    在卷可憑。衡諸告訴人為原審法院96年度鳳小字第2446號案
    件之承辦法官，且為女性，而被告書寫之上開聲請狀已載明
    「96年度鳳小字第2446號品股」等案號及股別，內文又提及
    「本案之官」於法庭上之作為及「當啥小法官」，左下角復
    註明「此女當官」等文字，顯足以令人推知被告於聲請狀內
    指述之人為原審法院96年度鳳小字第2446號案件之承辦法官
    亦即告訴人，是被告甲○○辯稱：伊沒必要侮辱告訴人云云
    ，辯護人則以：被告甲○○未於聲請狀內指名道姓，所述內
    容並非指涉告訴人云云，均與事實不符，難以採信。上開聲
    請狀內載述之「司法敗類」、「當啥小法官」、「畜牲」及
    「養鼠為患」等文字，衡諸一般經驗法則，均帶有負面之評
    價，並使受辱罵人在精神、心理感受到難堪、不快，足以貶
    損受辱罵人即告訴人之人格，是被告甲○○將上開文字書寫
    於聲請狀上，遞交原審法院鳳山簡易庭之收狀櫃檯，顯係以
    此文字辱罵告訴人，並足以貶損告訴人之人格應堪認定。
  (二)按刑法分則第27章有關妨害名譽之處罰類型，只有侮辱罪與
    誹謗罪。而「公然侮辱」乃指對被害人抽象的予以謾罵，使
    人難堪之行為；而「誹謗」除有散佈於眾之意圖外，尚須指
    摘或傳述足以毀損他人名譽之具體事實為必要，是「公然侮
    辱」、「誹謗」之區別點，乃在於一為「抽象謾罵」，一為
    「具體指摘」（司法院院字第2179號解釋意旨參照）。細繹
    上開聲請狀之內容，被告甲○○以上開文字辱罵告訴人，應
    係認為告訴人處理原審96年度鳳小字第2446號案件時，有未
    遵守法律規定行強制調解程序之違誤（被告甲○○於聲請狀
    固記載「強制協調」，惟自前後文脈絡觀之，應指民事訴訟
    法第403 條第1 項規定之強制調解程序），且指摘告訴人開
    庭審理時之態度及訴訟指揮，核屬針對具體之事由指摘告訴
    人。準此，被告甲○○於聲請狀內記載上開文字應屬具體指
    摘，而非抽象謾罵，是公訴人認被告甲○○涉犯刑法第309
    條之公然侮辱罪嫌，容有誤會。
  (三)刑法第310 條第2 項之加重誹謗罪，係以散布文字圖畫等方
    法，犯同條第1 項所定「意圖散布於眾而指摘或傳述足以毀
    損他人名譽之事」之罪，為其構成要件。所謂意圖散布於眾
    ，係指意圖散發或傳布於不特定之多數人而言；如僅傳達、
    告知於特定之人，或向特定機關陳述，即不足以當之。被告
    如僅將不實消息告知有利害關係之特定人，並未散發或傳布
    於不特定之多數人或大眾，則與刑法第310 條第1 項之構成
    要件不相適合（最高法院88年度臺非字第21號、89年度臺非
    字第126 號、89年度臺非字第139 號判決意旨參照）。被告
    甲○○係將上開聲請狀直接遞交原審法院鳳山簡易庭收狀櫃
    檯，由櫃檯人員收受，業如前述，而原審法院鳳山簡易庭收
    狀櫃檯之收狀人員收受當事人當場呈遞之書狀後，先初略檢
    查書狀上有無簽名、蓋章，及有無填寫日期等項目，檢查無
    誤，隨即於書狀上繕打收狀之電子日期時間章，並蓋用有收
    件人員姓名及當天日期之戳章，嗣查明應送之股別，將書狀
    夾在「公文收狀簿」內，由負責遞送書狀、公文之承辦人員
    ，送交承辦股之書記官簽收蓋印，而原審法院鳳山簡易庭負
    責遞送書狀、公文之承辦人員均固定由同一人員為之，如該
    負責遞送之人員請假，始由其代班人員代為遞送等情，業據
    原審法院鳳山簡易庭收發室陳報在卷（見原審易字第1368
    號卷第8 頁），是被告甲○○遞交上開聲請狀予原審鳳山簡
    易庭之收狀櫃檯後，經手該書狀之人員僅有櫃檯收狀人員、
    遞送書狀人員、原審法院96年度鳳小字第2446號案件之承辦
    書記官等3 人後，即到達承辦法官即本件告訴人，則被告甲
    ○○之行為是否該當於散發或傳布於不特定之多數人或大眾
    ，誠屬可疑。再者，法院所屬人員於其自身業務範圍內，依
    法本有妥善保管職掌所屬文件之義務，是上開聲請狀於本院
    內部傳遞過程中，無論在本院收狀人員、遞送書狀人員或承
    辦股書記官保管之期間，不至使無關之第三人取得或任意閱
    覽，則無關之第三人並無知悉該聲請狀載述內容之虞，足徵
    被告遞交聲請狀之行為尚與刑法誹謗罪之客觀構成要件有間
    。再參以訴訟案件之當事人如有與案件有關之文書或狀紙欲
    送交承辦法官，本即以透過法院之收狀櫃檯為正常途徑；而
    本件被告甲○○既於前開聲請狀上載明斯時繫屬於原審法院
    之案號，並親自至法院櫃檯遞交書狀，則辯護人為被告甲○
    ○辯稱：被告甲○○遞交書狀之目的在於將之送至特定人即
    告訴人手上，並無散布該聲請狀之主觀犯意等語，亦非無據
    ；且本件復查無其他積極證據，足資證明被告甲○○主觀上
    有散布於眾之意圖，亦不該當於刑法誹謗罪之主觀構成要件
    。
五、綜上所述，被告甲○○於前揭時地所遞交之聲請狀內，固載
    有「司法敗類」、「當啥小法官」、「畜牲」及「養鼠為患
    」等足以貶損他人人格之文字，且可令人推知其指訴之人即
    為告訴人，惟被告甲○○書寫上開文字，係具體指摘告訴人
    之所做所為，而非抽象謾罵，是公訴人認被告所為係公然侮
    辱等語，尚有誤會。而上開文字固足以貶損告訴人之人格，
    惟被告將上開聲請狀遞交本院鳳山簡易庭收狀櫃檯，由收狀
    人員循原審法院內部作業程序轉送告訴人之行為，尚與刑法
    第310 條第2 項、第1 項之客觀構成要件有間，且公訴人所
    提之證據，尚不足使法院確信被告主觀上有將該聲請狀載述
    之文字散布於眾之意圖，自難逕以誹謗罪相繩，是亦無從變
    更起訴法條為刑法第310 條第2 項之誹謗罪。從而，本件依
    檢察官所為之舉證，尚不足使本院形成被告涉犯公然侮辱（
    實係加重誹謗）犯行之有罪確信，復查無其他積極證據足資
    認定被告確有檢察官所指之公然侮辱（實係加重誹謗）犯行
    ，揆諸首揭法條、判例意旨之說明，自應為被告無罪之諭知
    。
六、原審因認不能證明被告甲○○有公然侮辱之犯行，而其無罪
    之諭知，並敘明被告請求傳喚起訴檢察官陳建州、告訴人到
    庭進行交互詰問、調查本件偵訊光碟以證明陳建州檢察官濫
    行對被告入罪、調查原審96年度鳳小字第2446號庭訊光碟內
    容等，自無調查之必要；另敘明被告甲○○於97年11月27日
    於原審行準備程序時，於刑事第7 法庭，當庭展示四件白色
    長、短袖上衣，背面寫有「檢察官陳建州是司法敗類」之紅
    色字樣；嗣於98年5 月8 日在原審行審判程序時，於刑事第
    17 法 庭，當庭稱：「何悅芳、陳建州這兩個垃圾，所幹之
    事都是敗壞司法之事」等語，是否涉犯妨害名譽罪嫌，爰依
    刑事訴訟法第241 條之規定，依職權告發，移請偵查機關另
    為適法之處理。經核與法並無不合。
七、檢察官上訴意旨雖以：(一)被告甲○○就曾於上開聲請狀內所
    載上開侮辱性文字，均與被告甲○○當時繫屬之民事事件案
    情毫無關連，亦難認該等侮辱性文字係具體指摘告訴人處理
    案件之程序違誤、開庭時之態度或訴訟指揮，應屬抽象之謾
    罵，且已足減損告訴人之聲譽，所為應公然侮辱罪嫌，而非
    誹謗罪。(二)「公然」二字之意義，只以不特定人或多數人得
    以共見共聞之狀況為已足，不以實際上果已共見共聞為必要
    ，但必在事實上有與不特定人或多數人得以共見或共聞之狀
    況方足認為達於公然之程度，所謂多數人係包括「特定之多
    數人」在內，至特定多數人之計算，以各罪成立之要件不同
    ，罪質亦異，自應是其立法意旨及實際情形已否達於公然之
    程度而定，此有司法院釋字第145 號解釋參照。原審認被告
    甲○○遞交上開聲請狀予臺灣高雄地方法院鳳山簡易庭之收
    狀櫃檯後，經手該書狀之人員僅有櫃檯收狀人員、遞送書狀
    人員、上開臺灣高雄地方法院96年度鳳小字第2446號事件之
    承辦書記官等3 人後，即到達承辦法官即本件告訴人，然觀
    諸該法院內部遞狀程序，即櫃檯之收狀人員、負責遞送書狀
    之承辦人員、承辦股之書記官等人，於業務範圍內均須確認
    應送交收受之股別無誤，而在查閱上開聲請狀案號、並確認
    股別之過程，雖無須詳閱內容，但無可避免必會觀看到被告
    記載於上之侮辱性文字，且依該聲請狀應收受之股別，均能
    一望即知上開侮辱性文字係指告訴人。再者，被告甲○○既
    已在法院遞送狀紙多年，自然知曉法院內部收文、傳遞狀紙
    之過程須分別經過收狀人員、傳遞書狀人員等人層層傳遞，
    又其上開聲請狀未以信封封裝，益見被告明知該聲請狀在法
    院內部層轉過程中，經手之人均將共見之事實，仍有使特定
    之多數人共見該聲請狀之意圖等語，指摘原判決不當。惟以
    如上所述，被告甲○○於所撰寫聲請書狀內記載「司法敗類
    」、「當啥小法官」、「畜牲」及「養鼠為患」等文字，固
    均帶有負面之評價，並使受辱罵人在精神、心理感受到難堪
    、不快，足以貶損受辱罵人之人格，雖收狀及遞送過程有收
    狀人、遞狀及書記官等三人經手，然法院每日收取當事人所
    遞交之書狀非少，收狀人員收受呈遞之書狀僅初略檢查書狀
    上有無簽名、蓋章及有無填寫日期等缺失外，即繕打收狀日
    期，查明應送之股別登簿後，由負責遞送之承辦人員送交承
    辦股之書記官簽收蓋印等收遞過程，均係類似機械性之動作
    ，並無目睹書狀內容之必要，除非與案件或當事人有相關之
    關係人外，亦無人會刻意去翻閱，除收狀書記官、承辦書記
    官外，亦不許遞送之人員翻閱，是僅在收狀人員及承辦書記
    官少數二人可得翻閱外，實難謂處於得以共見共聞之狀況，
    此外，上開書狀僅係欲呈遞給承辦法官，是被告甲○○亦無
    散佈之意圖至為顯然，從而檢察官執上開事由，指摘原判決
    不當，為無理由，應予駁回。
八、被告甲○○經合法傳喚無正當理由不到庭，爰不待其到庭逕
    由檢察官一造辯論而為判決，附此敘明。
據上論斷，應依刑事訴訟法第368 條、第371，判決如主文。
本案經檢察官陳宗吟到庭執行職務。
中    華    民    國    98    年    9     月    30    日
                   刑事第四庭   審判長法  官  蕭權閔
                                      法  官  陳吉雄
                                      法  官  李嘉興
以上正本證明與原本無異。
不得上訴。
中    華    民    國    98    年    9     月    30    日
                                      書記官  郭榮芳


司法院資訊處製作；財團法人民間司法改革基金會備份。
